最高法院刑事判決　　　　　　九十四年度台上字第六三九四號
　　上　訴　人　台灣高等法院檢察署檢察官
　　被　　　告　甲○○
　　　　　　　　　　　　11號.
上列上訴人因被告偽造文書等罪案件，不服台灣高等法院中華民
國九十一年十一月二十七日第二審判決（九十一年度上訴字第二
五四七號，起訴案號：台灣桃園地方法院檢察署八十九年度偵字
第四○二號），提起上訴，本院判決如下：
    主  文
原判決撤銷，發回台灣高等法院。
    理　由
本件原判決認定被告甲○○於民國八十五年十二月二十日籌組合
會（即民間互助會），共邀得會員四十名，由被告自任會首，共
計四十一會，每會會金新台幣（下同）一萬元，採內標制。會期
自八十五年十二月二十日起，至八十九年四月二十日止，於每月
二十日在被告位於桃園縣桃園市○○街三十二號住處開標一次，
底標一千元，由會員填寫標單競標。嗣於八十七年七月二十日該
會第二十會期開標時，被告竟意圖為自己不法之所有，未經會員
許漢墀（下或稱許某）之同意，冒用其名義制作標單，於標單上
記載標息三千元，並偽簽許某之姓名，持以投標而得標，而向許
某及其他活會會員二十一人共詐得十五萬四千元等情。因而撤銷
第一審判決，改判仍依想像競合犯及牽連犯關係從一重論處被告
行使偽造私文書，足以生損害於他人罪刑，固非無見。
惟查：(一)、原判決認定被告於八十七年七月二十日（即第二十會
），以標息三千元冒標許某之會款，並據此計算被告共詐得會款
十五萬四千元。惟卷查被告於偵查中所提出其標會之資料一紙記
載「許漢墀：八十七年七月二十日　得標額２５００元正」（見
偵查卷第八十八頁）。且告訴人錡樹木等人所提出之互助會簿影
本所附開標月份及標息金額之表格，其橫排第三列第六欄編號「
７」（似表示八十七年七月）之下方亦記載標息金額為「２５０
０」（見偵查卷第十一頁），原判決上開認定似與前揭資料內容
不符。究竟被告係以標息若干元冒標許某之會款？此與被告詐得
會款金額之計算有關，原審未審酌上開資料並說明其取捨之理由
，遽認被告係以標息三千元標得會款，並據此計算其詐取會款之
金額，尚嫌調查未盡。(二)、原判決採用被告於原審九十一年十月
二十四日訊問時所陳：伊係第十九會（八十七年九月二十日）標
的，標息三千元，當時活會會員還有二十一會等語，作為證據。
並於理由內說明：該互助會第十九會開標日期應係八十七年六月
二十日，該會開標後，扣除該次得標者，應仍有活會會員二十二
人，此與被告所供冒標日期及剩餘活會人數均不符合，是被告所
供冒標時間八十七年九月二十日應係出於誤記，因認被告所稱第
十九會應不包括首會，實係八十七年七月二十日開標之第二十會
，該會開標後尚剩餘許某及其他活會會員合計二十二人，而依此
計算被告所詐得之會款為十五萬四千元（見原判決第五頁第七行
至第六頁第三行）。然查本件互助會會期係自八十五年十二月二
十日起，至八十九年四月二十日止，會首連同會員共計四十一人
，每月二十日開標一次。則八十七年九月二十日應係該互助會第
二十二會（含首會計算），而非第十九會，且當時活會會員尚有
二十人（被冒標部分不計入），並非二十一人。而該互助會第十
九會（含首會計算）則係在八十七年六月二十日，而非八十七年
九月二十日，當時活會會員尚有二十三人（被冒標部分不計入）
，亦非二十一人。是被告於原審所供關於其冒標之日期、冒標之
會次及尚餘之活會人數均互有矛盾。若其矛盾之原因係出於誤記
所致，則其所誤記者究竟係冒標之日期？冒標之會次？抑或兼而
有之？此與該互助會活會人數及被告詐得會款金額之計算均有關
聯，自有詳加調查明白之必要。乃原審未就此項疑點對被告深入
究詰釐清明白，遽謂被告所誤記者係其冒標之時間（即八十七年
九月二十日），並進而推測被告係於八十七年七月二十日開標之
第二十會冒標許某之會款，並以該會開標後尚剩餘活會會員二十
二人，而計算被告所詐得之會款共計十五萬四千元，依上說明，
尚嫌速斷。(三)、按偽造之署押，不問屬於犯人與否，沒收之，刑
法第二百十九條定有明文。原判決認定被告於偽造之許漢墀標單
上偽簽許某之姓名等情。倘若無訛，自應依上述規定將該枚偽造
之許某署押宣告沒收之。原判決雖於理由內就被告所偽造許某之
標單何以毋庸諭知沒收加以說明，但對於被告在該標單上所偽簽
之許某署押何以亦毋庸宣告沒收，卻未一併加以論敘說明，尚嫌
理由不備。(四)、按採為判決基礎之證據資料，必須經過調查程序
，以顯出於審判庭者，始與直接審理主義相符，否則其所踐行之
訴訟程序，即有違背法令。原審採用卷附互助會簿影本一份，作
為被告犯罪之重要證據。但其於審判期日並未依刑事訴訟法第一
百六十四條之規定，將上述互助會簿影本提示予被告，使其辨認
或告以要旨，有原審審判筆錄可稽（見原審卷第七十三頁至第七
十六頁）；揆之上開說明，其對於訴訟程序之踐行，亦屬違法。
以上或為檢察官上訴意旨所指摘，或為本院得依職權調查之事項
，應認原判決有撤銷發回更審之原因。又原審九十一年十一月六
日審判筆錄，僅記載審判長法官蔡光治及法官雷元結二人出席參
與審判（見原審卷第六十六頁），是否書記官漏載陪席法官之姓
名？又原審九十一年十月三日訊問筆錄，亦未經受命法官簽名，
案經發回，宜查明補正，以符法定程式，附此敘明。
據上論結，應依刑事訴訟法第三百九十七條、第四百零一條，判
決如主文。
中　　華　　民　　國　九十四　年　 十一 　月　 十七　 日
                      最高法院刑事第五庭
                          審判長法官  吳　雄　銘
                                法官  池　啟　明
                                法官  郭　毓　洲
                                法官  韓　金　秀
                                法官  蕭　仰　歸
      本件正本證明與原本無異
                                      書  記  官
中　　華　　民　　國　九十四　年　 十一 　月　二十一　日
                                                      Ｌ
